臺灣高等法院臺南分院刑事判決　 94年度交上更(一)字第590號
上　訴　人
即　被　告　丙○○
選任辯護人　吳紹雄律師
上列上訴人因業務過失致死等案件，不服臺灣嘉義地方法院九十
一年交訴字第二七號中華民國九十一年六月六日第一審判決（起
訴案號：臺灣嘉義地方法院檢察署九十一年偵字第一九二九號）
，提起上訴，判決後，經最高法院發回更審，本院判決如下：
    主  文
原判決關於遺棄、駕駛動力交通工具肇事致人死傷而逃逸暨定執
行刑部分均撤銷。
丙○○被訴遺棄、駕駛動力交通工具肇事致人死傷而逃逸部分均
無罪。
    理  由
一、公訴意旨略以：(一)被告丙○○（被訴過失致死部分，業經判
    處有期徒刑十月確定）係嘉源交通有限公司司機，為從事駕
    駛業務之人，於民國（下同）九十一年三月十一日下午一時
    四十分許，駕駛八Ｒ─九七０號附有拖車聯結車，沿嘉義市
    ○○路，東往西行駛，途經該路與民生南路交岔路口前，依
    當時天候、路況皆良好，應注意汽車行進中，應注意車前狀
    況及兩車併行間隔，並隨時採取必要安全措施。依當時情形
    ，無不能注意情事，竟疏於注意，未留意前方及交岔路口車
    輛動態，而貿然以時速六十公里速度急馳，欲超越同向在前
    駕駛ＬＲＵ─七三三號重機車，亦疏未注意盧松山，致該聯
    結車後拖車右側車板座、防捲欄，分別與機車左側後視鏡、
    腳踏保險桿相互擦撞（擦痕長各達一四一公分、三十公分）
    ，造成盧松山人車倒地後，機車復彈起而落地，盧松山因此
    受有頭部外傷併骨折、顱內出血等致命傷害。(二)丙○○於駕
    駛動力交通工具肇事，致人重傷後，竟不為必要救護措施，
    猶駕車逃逸，嗣經甲○○發現，沿路跟隨至嘉義市○○路與
    自由路口處，記下該聯結車車牌號碼報警，始經警循線查獲
    。盧松山因受前開致命重傷，於同日下午一時五十五分許，
    在送醫途中死亡。因認被告丙○○涉有刑法一百八十五條之
    四肇事逃逸罪、第二百九十四條第一項遺棄罪嫌云云。
二、按犯罪事實，應依證據認定之，無證據不得認定其犯罪事實
    ；又不能證明被告犯罪者，應諭知無罪判決，刑事訴訟法第
    一百五十四條第二項、第三百零一條第一項分別定有明文。
    又認定不利於被告事實，須依積極證據，苟積極證據不足為
    不利於被告事實認定時，即應為有利於被告認定，更不必有
    何有利證據。此所謂證據，須確屬能為被告有罪證明，而無
    瑕疵可指者，始足當之；再者，犯罪事實認定，應憑證據，
    所謂證據，須適於為被告犯罪事實之證明者，始得採為斷罪
    資料，如未能發現相當證據，或證據不足以證明，自不能以
    推測或擬制方法以為裁判基礎；又所謂認定犯罪事實所憑證
    據，雖不以直接證據為限，間接證據亦包括在內，然而無論
    直接或間接證據，其為訴訟上證明，須於一般人均不致有所
    懷疑，而得確信其為真實程度，始得據為有罪認定，倘其證
    明尚未達到此一程度，而有合理懷疑存在時，即應為無罪判
    決（最高法院廿九年上字第三一○五號、三十年上字第八一
    六號、四十年台上字第八六號、五十三年台上字第二七五○
    號、七十六年台上字第四九八六號判例參照）。
三、訊據被告於堅決否認有上述肇事逃逸犯行，辯稱：其當時不
    知與機車發生擦撞云云（詳相驗卷八頁、偵查卷廿四頁、原
    審卷十七、四七頁、上訴卷廿七、六九至七十頁）。
四、公訴人認被告行為，涉犯刑法一百八十五條之四肇事逃逸罪
    、第二百九十四條第一項遺棄罪嫌，無非以：證人張旭耀、
    乙○○於偵查中指述於卅公尺外，均可聽聞撞擊聲響及證人
    甲○○指述被告繞路逃逸等情，為其主要論據。經查：
  (一)被害人盧松山因上揭時地車禍，受有頭部外傷併骨折、顱內
    出血等致命傷勢，已據被告於偵查中及本院審理時坦承，被
    害人與其車禍肇事，致被害人死亡，並有道路交通事故調查
    報告表在卷可稽（詳相驗卷二六頁、上訴卷廿四至廿七、八
    六至九十頁）。又被害人盧松山已於九十一年三月十一日下
    午一時五十五分許，在送醫途中死亡，有嘉義市警察局第一
    分局電請相驗案件報告、初步調查報告表、車禍肇事相片四
    十四紙，並經檢察官現場履勘，制有勘驗筆錄暨相驗屍體證
    明書、驗斷書在卷可憑（詳相驗卷一、二、十五、十八至二
    十、二七至三二、四三至五一頁）。足見被害人當時已當場
    致命，難認被害人當時仍係為遺棄罪所保護無自救力之人。
    自難遽認被告肇事行為有遺棄罪適用，進而律以刑法第二百
    九十四條第一項遺棄罪名。
  (二)又公訴人認被告所駕駛聯結車與被害人盧松山所駕駛重機車
    發生擦撞，致機車倒地後，復彈起而落地，即使於卅公尺外
    ，均可聽聞撞擊聲響事實，固據證人張旭耀、乙○○於偵查
    中證述在卷。而在被告所駕拖車後段拖車上，留有該子車與
    被害人所駕駛機車擦撞所留長達一四一公分擦痕情事，亦據
    檢察官勘驗明確，製有勘驗筆錄及圖暨照片在卷可參。惟查
    ，案發當時路過證人甲○○於檢察官偵查時卻供稱，伊當時
    因注意聽音樂，未聽到車禍機車倒地撞擊聲等情（詳相驗卷
    五四頁）。是證人張旭耀、乙○○上開證言即有瑕疵。又被
    告於偵審中迭次陳稱，肇事當時伊因車窗關閉並吹冷氣，且
    聯結車噪音很大，又播放音樂，無從聽見撞擊聲等情，尚非
    妄言。且該聯結車附有拖車甚長，在該車司機座位不易聽到
    車外（含車尾）聲音，又該車引擎聲音甚大，已遮蓋外面聲
    響，有本院於九十一年十二月十二日勘驗筆錄在卷可按（詳
    上訴卷六九至七十頁）。被告所辯，渠未聽到，應屬實情。
  (三)又倘證人甲○○所云，被告既欲擺脫目擊者尾隨，而於市區
    繞行，則被告其拖行龐大車身，如何於嘉義市區○道擺脫目
    擊者尾隨？是證人甲○○該部分證詞，核與經驗法則有違，
    亦有瑕疵。且被告肇事後於市區道路行駛時，未經任何人阻
    攔，遇上紅燈時亦自動停止前進，適經證人甲○○至嘉義市
    ○○路與自由路口碰到紅燈，始抄下被告拖車車牌報警，倘
    被告有意擺脫目擊者，不致連紅燈亦停止。是證人甲○○上
    開所為被告欲擺脫目擊者尾隨云云，即非可信。又嘉義市○○路與博愛路口交叉地下道，係於九十年九月十五日始開放
    通車，有嘉義市政府於九十一年九月九日府工土字第０九一
    ００七八八五一號函在卷可稽（詳上訴卷三○頁）。核屬新
    造路線，尚非可謂即屬被告常走路線，亦與被告為多年經驗
    汽車職業駕駛有間，尚難遽認被告對此，應無不知之理！是
    被告所辯，渠當時不知與機車發生擦撞等語，尚堪採信。此
    外檢察官復無法舉出其他積極證據，足以證明被告有肇事逃
    逸罪，自不能對被告律以該罪。
五、至最高法院發回意旨：(一)目擊證人甲○○於警訊已供稱，有
    聽到機車「摔倒聲音」等語（詳偵查卷四一頁反面），嗣於
    偵查中改稱，當時聽音樂未聽到「撞擊聲」云云（詳偵查卷
    五四頁），則證人甲○○先後供述不一應予釐清。另證人張
    旭耀、乙○○於偵查中亦稱，聽到撞擊聲才轉頭，看到人車
    皆已倒地云云（詳偵查卷五六頁反面）。(二)又依證人張旭耀
    、乙○○、甲○○及警員黃銘德於偵查中供稱，肇事後，被
    告是故意繞道而行，何以不採，未予論述云云。經查：
  (一)證人張旭耀於更一審供稱：車禍發生時沒有看到，但有聽到
    聲音，我工作很忙（指賣衣服），沒馬上轉頭去看，是聽到
    旁邊有人說車禍才轉頭去看，看到有機車倒地，有人倒在那
    裡；我離車禍現場約十公尺；車禍現場是在我的側面，要轉
    頭去看才看得到；聲音應不會很大，覺得是聽到大車子經過
    聲音；沒有什麼撞到的聲音，是一般大車經過不平路面的聲
    音，所以沒刻意轉頭去看，當時工作正忙；是有聽到一個聲
    音，但沒有刻意去看；我是背對車禍方向，我站的對面，無
    法看到車輛行進方向，但我站的位置未被其他建築物隔開等
    語（詳更一卷五九至六一頁）。又證人張旭耀於本件車禍翌
    日即九十一年三月十二日接受警方製作筆錄時稱，我大約於
    九十一年三月十一日下午一時四十分許，聽到嘉義市○○路
    、民生南路口那邊「有一聲音」，是「類似輪胎壓到凹洞的
    聲音」，我轉頭過去看時，機車騎士盧松山及其機車均倒於
    路口處等語（詳一七三號相驗卷三九頁背面所附警卷）。是
    車禍發生後，證人張旭耀於其記憶最深時所為陳述，應最可
    信。而證人張旭耀該部分供述，復與其於更一審所供，聽到
    聲音係「一般大車輛經過不平路面的聲音」等語相符。
  (二)另證人乙○○於偵查中雖供稱，當時在買衣服，聽到很大撞
    擊聲云云（詳偵查卷五六頁反面）。然證人張旭耀於偵查中
    供稱，其距車禍三十公尺，聽到撞擊聲，當時伊與乙○○站
    在一起，他先聽到聲音，並向伊說撞到機車，伊轉頭看到車
    禍云云（詳偵查卷五五頁反面）。惟證人乙○○係於聽到撞
    擊聲後，才告知證人張旭耀。而證人張旭耀係與乙○○二人
    站在一起，證人張旭耀卻於警局初訊及更一審均稱，聲音應
    不會很大，覺得是聽到大車子經過聲音；沒有什麼撞到的聲
    音，是一般大車經過不平路面的聲音等語。二人供述顯屬有
    異。況證人乙○○於九十一年三月十二日警局初訊時係供稱
    ，我當時係向張旭耀買衣服，突然聽見一聲響等語（詳相驗
    卷三七頁背面）。由證人乙○○於警訊供述，僅稱是「一聲
    響」而已，並非如其於偵查中所稱是「很大撞擊聲」。而證
    人乙○○於偵查中，所以供稱是有撞擊聲，係依檢察官詢問
    ，「在買衣服有無聽到撞擊聲？」，證人乙○○始順著檢察
    官詢問，而答稱「有聽到撞擊聲」，顯見證人乙○○依其當
    初親身體驗，僅係警局所供，突然聽見「一聲響」而已，並
    未體驗聽到的是撞擊聲。證人乙○○、張旭耀二人，既同係
    站於車禍現場附近，二人體驗應以其等於警訊所供較為接近
    事實，即均係聽到一聲響，並未有體驗係撞擊聲。反而，是
    證人張旭耀於警訊對其所聽到聲響有特別描述而供稱，該聲
    響，聲音應不會很大，覺得是聽到大車子經過聲音；沒有什
    麼撞到的聲音，是一般大車經過不平路面的聲音等語，於本
    院更一審亦同此供述。是本院認證人乙○○於偵查中所供，
    有聽到撞擊聲，既與證人張旭耀所特別描述聲響不符，即無
    法執其二人於偵查中供述，而作為不利於被告認定。
  (三)至於證人甲○○於警訊供稱，有聽到機車「摔倒聲音」等語
    （詳偵查卷四一頁反面），嗣於偵查中改稱，當時聽音樂未
    聽到「撞擊聲」云云（詳偵查卷五四頁），先後所供雖有不
    同。但無論於警訊所供「聽到機車摔倒聲音」，抑於偵查中
    所供「在聽音樂，未聽到撞擊聲」，二者所供並不衝突。蓋
    於警訊雖稱，聽到機車「摔倒聲音」，但聽到機車摔倒聲，
    尚無法以此即得出是撞擊聲，乃因機車摔倒有多種原因，非
    必緣於撞擊所致。故在偵查中甲○○改稱，未聽到撞擊聲。
    依上說明，此核與其於警訊所供聽到「摔倒聲」，尚不生衝
    突。自難以其先後供述不一，即認應採為不利被告認定。又
    證人甲○○於本院更一審時，雖經傳訊其到庭，然因其已「
    遷出國外」，致本院無法再傳其到庭，以釐清上情，有證人
    甲○○戶籍資料及本院送達證書在卷可憑（詳更一卷十八、
    四五至四八頁）。是證人甲○○顯已無法傳喚，併此敘明。
  (四)至證人張旭耀、乙○○、甲○○及警員黃銘德於偵查中供稱
    ，本件肇事後，被告是故意繞道而行一節。經查，證人甲○○、乙○○、張旭耀、黃銘德於偵查中固均供稱，從嘉義市
    ○○路到文化路不用繞行市區○○○○路可直接到文化路到
    民雄工業區等語（詳相驗卷五七頁背面）。然依被告辯護人
    於更一審提出嘉義市區地圖（詳更一卷廿八、五六頁），認
    本件被告行駛嘉義市○○路、興業西路至博愛路（約五‧六
    公里），較沿嘉義市○○路行駛至博愛路（約七‧三公里）
    為近，依常理被告不可能捨近求遠等語（詳更一卷五四頁）
    。本院細核上開嘉義市區地圖，行駛嘉義市○○路、興業西
    路至博愛路，確實較沿嘉義市○○路行駛至博愛路為近。由
    圖觀之，沿嘉義市○○路行駛至博愛路，係屬繞行市區外圍
    ，而自嘉義市○○路、興業西路至博愛路，則係直線行駛市
    區（詳更一卷廿八頁）。則被告行駛市區○○道路，尚難逕
    指為繞市區而行駛，反而是如行駛世賢路至博愛路，係繞行
    外環路，將使路程更遠。故本院認被告肇事當日所行駛路線
    ，尚難採為不利被告之認定。
  (五)更有進者，不論是證人乙○○、張旭耀及甲○○所稱，一個
    聲響、撞擊聲、摔倒聲等等，凡此均係被告以外之人感受聲
    響而已。重要的是，本件行為人即被告本人，肇事當時，是
    否確有聽到撞擊聲，而仍故意逃逸，始為本件所應審究。如
    前所述，本件被告迭次於偵審中供稱，肇事當時伊因車窗關
    閉，並吹冷氣，且聯結車噪音很大，又播放音樂，所以無從
    聽見撞擊聲等情，並非虛言。且本院上訴審經實際勘驗結果
    ，被告該聯結車附有拖車甚長，在該車司機座位不易聽到車
    外（含車尾）聲音，並因被告聯結車引擎聲音甚大，已遮蓋
    外面聲響，有勘驗筆錄在卷可按（詳上訴卷六九至七十頁）
    。凡此均足證明被告所辯，肇事當時，其未聽到撞擊聲，係
    屬實情。既然行為人即被告本人無法聽到撞擊聲，自難以行
    為人以外之人所為體驗，即遽指被告係於肇事撞擊後故意逃
    逸。況縱使被告聯結車與被害人機車肇事後，有很大撞擊聲
    出現，倘無法證明被告肇事當時，係明知已有撞擊，而仍故
    意逃逸，即難以車禍發生之事實，即遽對被告律以刑法第一
    百八十五條之四肇事逃逸罪名。
六、綜上所述，原判決關於被告被訴遺棄、駕駛動力交通工具肇
    事致人死傷部分，未予詳細勾稽，即遽認被告有被訴駕駛動
    力交通工具肇事致人死傷而逃逸犯行，尚有未洽。被告上訴
    意旨，指摘及此，為有理由。原判決關於被告被訴遺棄、駕
    駛動力交通工具肇事致人死傷而逃逸暨定執行刑部分，自應
    由本院均予撤銷改判。爰就被告被訴遺棄、駕駛動力交通工
    具肇事致人死傷而逃逸部分，均為無罪諭知，以昭公允。
據上論斷，應依刑事訴訟法第三百六十九條第一項前段、第三百
六十四條、第三百零一條第一項，判決如主文。
本案經檢察官楊治宇到庭執行職務。
中　　華　　民　　國　　 94　　年　 12  　月　 29　 　日
                  刑事第六庭    審判長法　官  蔡崇義
                                      法　官  吳永宋
                                      法　官  董武全
以上正本證明與原本無異。
檢察官如不服本判決，應於收受本判決後十日內向本院提出上訴
書。其未敘述上訴理由者並得於提起上訴後十日內向本院補提理
由書。
被告不得上訴。
　　　　　　　　　　　　　　　　　　　書記官  許美惠
中　　華　　民　　國　　 94　　年　 12  　月　 29　 　日
